【裁判字號】    98,訴,525
【裁判日期】    981117
【裁判案由】    教師升等
【裁判全文】
高雄高等行政法院判決
                                 98年度訴字第525號
                                 民國98年11月4日辯論終結
原      告  甲○○
被      告  國立屏東科技大學
代  表  人  乙○○  ○○
訴訟代理人  周春米  律師
上列當事人間教師升等事件，原告不服教育部中央教師申訴評議
委員會中華民國98年7月30日臺申字第0980129774號再申訴評議
書，提起行政訴訟，本院判決如下：
    主  文
原告之訴駁回。
訴訟費用由原告負擔。
    事實及理由
一、程序事項：按「當事人得委任代理人為訴訟行為。但每一當
    事人委任之訴訟代理人不得逾3人。行政訴訟應以律師為訴
    訟代理人。非律師具有下列情形之一者，亦得為訴訟代理人
    ：一、稅務行政事件，具備會計師資格者。二、專利行政事
    件，具備專利師資格或依法得為專利代理人者。三、當事人
    為公法人、中央或地方機關、公法上之非法人團體時，其所
    屬專任人員辦理法制、法務、訴願業務或與訴訟事件相關業
    務者。委任前項之非律師為訴訟代理人者，應得審判長許可
    。第2項之非律師為訴訟代理人，審判長許其為本案訴訟行
    為者，視為已有前項之許可。前2項之許可，審判長得隨時
    以裁定撤銷之，並應送達於為訴訟委任之人。訴訟代理人委
    任複代理人者，不得逾1人。前4項之規定，於複代理人適用
    之。」行政訴訟法第49條定有明文。上開條文已就訴訟代理
    人之資格、當事人得委任訴訟代理人及訴訟代理人得委任複
    代理人之人數等限制，加以明文規定。除此之外，就訴訟代
    理人並無準用行政訴訟法第19條第2款關於法官曾在中央或
    地方機關參與該訴訟事件之行政處分或訴願決定者，應自行
    迴避，不得執行職務之規定。是本件原告主張其向被告教師
    申訴評議委員會（下稱被告申評會）提出申訴時，被告訴訟
    代理人周春米律師係被告申評會委員，核屬裁判性質，現又
    代理被告為訴訟，豈非球員兼裁判，是其身分是否適當，實
    不無疑問云云，尚非可採。
二、事實概要：緣原告係被告水產養殖系副教授，申請以著作升
    等教授，經被告民國97年12月31日97學年度第1學期第5次教
    師評審委員會（下稱校教評會）決議不予通過，並以98年2
    月23日屏科大人字第0980210038號函將該審議結果通知原告
    。原告不服，向被告申評會提出申訴，經被告申評會以98年
    4月13日97屏科大申評字第016號評議書決定申訴駁回。原告
    猶未甘服，向教育部中央教師申訴評議委員會（下稱教育部
    中央申評會）提起再申訴，亦遭教育部中央申評會決定再申
    訴駁回，遂提起本件行政訴訟。
三、本件原告主張：
（一）原告於此次升等審查過程中，依被告三級三審過程，系、
      院、校級教師教學、服務成績均達到要求，院及校2次外
      審研究也通過，然在校教評會評議時遭決議不通過。本件
      爭點在於被告校教評會評議原告升等案所依據之「被告教
      師升等評分量表」計分項目，與「被告教師聘任及升等審
      查辦法」明定之計分項目不符。按被告教師聘任及升等審
      查辦法是母法，而被告教師升等評分量表是依此母法訂定
      計分項目，當子法（教師升等評分量表）與母法（教師聘
      任及升等審查辦法）有牴觸時，應依母法執行。被告校教
      評會使用之「教師升等評分量表」內A2計分項目並非母法
      「教師聘任及升等審查辦法」所規定之評議項目。按被告
      教師聘任及升等審查辦法第19條第2款第4目規定：「（四
      ）校教評會：依據本校教師升等評分量表規定，評議教師
      教學、服務成績後併計外審研究成績，總分達70分以上者
      為通過升等，由人事室將評審結果作成會議紀錄，陳請校
      長核定；其評審結果為不通過者，校教評會應詳述不予通
      過之理由，由人事室將陳奉校長核定之教評會紀錄以書面
      敘明教師具有之申訴權利，函知未獲通過升等之教師。」
      前開規定明確指出校教評會是評議教師教學、服務成績後
      併計外審研究成績。「教師升等評分量表」A2項所定「5
      年內研究計畫獎助及其他學術成就」等項目既非教學、服
      務成績，亦非外審研究，當然不是校教評會評議項目。依
      被告教師聘任及升等審查辦法規定評議教師教學、服務成
      績後併計外審研究成績，原告應通過教授升等。
（二）被告教師升等評分量表中將A2「5年內研究計畫獎助及其
      他學術成就」項目充作「研究」部分計分，顯有爭議。其
      最主要之目的是針對外審研究（A1）部分，成績低於70分
      、高於65分者，可藉此A2項目計分，提高分數，助其通過
      升等。外審研究成績本是教師升等最重要評分項目，如將
      A2項目加入計分，是圖利有執行研究計畫者，執行之計畫
      越多，加分越多；沒有執行研究計畫者，因被評定為零分
      ，反降低外審研究成績。按執行研究計畫者，其經費來自
      公帑，自然有義務發表研究成果，以回報國家、社會，現
      又能於升等時在A2項目加計分數，顯然是為有錢者錦上添
      花。沒有研究計畫經費支援卻有良好研究成績發表於國際
      、為國為校爭光之教師，反被打壓，實有違公平原則。
（三）按被告教師聘任及升等審查辦法第20條規定：「教師申請
      教育部著作升等資格審查，分研究（著作）成績及教學服
      務成績考核二部分，其中研究（著作）成績佔總成績之比
      率為70％，教學服務成績考核佔總成績之比率為30％。前
      項教學服務成績考核，其辦法經校教評會通過，報請教育
      部核定後實施，修正時經本校教師評審委員會通過後實施
      。」申請升等的教師，最終也是由被告向教育部提出審核
      ，此條文明定校教評會只考核教學、服務成績，沒有研究
      成績，當然沒有A2項目，此完全符合司法院釋字第462號
      解釋所示之「本於專業評量之原則」。此條文立意非常明
      確，並且與同辦法第19條評議教師教學、服務成績後併計
      外審研究成績之規定相一致。又執行研究計畫等，並不能
      表徵升等教師的研究成果，著作發表的成績才是最為一般
      所接受的。因此A2項目是不合理的增加，其目的還是在圖
      利某些人。
（四）又被告申評會亦自承本件評議過程有瑕疵，指稱被告「教
      師聘任及升等審查辦法」及「教師升等評分量表」有未盡
      符合母法立法旨意之處（參見被告98年6月24日屏科大人
      字第0980210135號函說明二（一）第3、4點），並於95年
      4月向被告校教評會反應。嗣98年1月12日被告第37次校務
      會議亦有委員提案被告教師升等評分量表與母法即被告教
      師聘任及升等審查辦法相牴觸，要求落實被告教師著作升
      等辦法。因此，於98年3月16日被告在第38次校務會議提
      案修改教師聘任及升等審查辦法。
（五）被告希望欲升等之教師提出升等前，多參加教師升等說明
      會，原告乃勉為其難地遲到與會，只是簽名領取資料，並
      不是事前已認同、接受校教評會的錯誤計分。按升等是教
      師的基本權利，沒有參與教師升等說明會，還是有權提出
      升等，依法接受審查。原告在通過系、院2級評審後，於
      被告校教評會議決前，曾就A2項目向被告校教評會主席即
      學術副校長反應有違反被告教師聘任及升等審查辦法第19
      條第2款第4目規定之虞。然學術副校長卻回應原告申訴不
      會成功。在被告的要求下，凡教師在提出升等時，自然會
      依被告教師升等評分量表，填寫被告所提供之外審研究（
      A1）、5年內研究計畫獎助及其他學術成就（A2）、教學
      （B）、服務（C）等申請表格資料。然本件爭議點在於系
      、院教評會在升等評議時，均依被告教師聘任及升等審查
      辦法及教師升等評分量表評議教學、服務及外審研究等項
      目，通過原告升等案。然被告校教評會卻不依被告教師聘
      任及升等審查辦法第19條第2款第4目規定，計算原告分數
      。原告已向學術副校長反應，且被告申評會亦已向被告反
      應，被告卻置之不理，甚至以傲慢口氣說原告申訴不會成
      功。如今被告卻以此事前的簽名紀錄，反駁原告之訴，原
      告以為被告不無事先設陷，並為校教評會不當計分推卸責
      任之嫌。
（六）原告向被告申評會提出申訴時，被告訴訟代理人係被告申
      評會委員，核屬裁判性質，現又代理被告為訴訟，豈非球
      員兼裁判，是其身分是否適當，實不無疑問等情。並聲明
      求為判決再申訴評議、申訴評議及原處分均撤銷；被告應
      依原告97年度教授升等之申請作成准予升等之處分。
四、被告則以：
（一）按被告教師聘任及升等審查辦法、教師升等評分量表等教
      師升等相關法規業已沿用多年，自教育部授權被告自94學
      年度起自審教師資格迄今，總計有92名教師申請升等，其
      中計有63名通過升等在案，且原告申請97學年度升等是屆
      教師，共有22人提出升等，12人經審定通過升等。歷次審
      議過程悉依上開法制及程序進行教師升等審議，運行順暢
      ，並無針對本件原告升等而有不同之適法性措施。又被告
      於受理97學年度教師升等申請之前，業於97年4月28日辦
      理教師升等說明會，就學校升等相關法規、作業流程等規
      定詳加說明，原告亦有出席參加在案可稽，並無針對指陳
      事項作事前之意見主張。
（二）本件原告所指陳事項，係對於被告教師升等相關法制並不
      瞭解所致，其理由如下：1.按被告教師聘任及升等審查辦
      法第19條第2款規定，教師申請著作升等，所送之教學、
      研究資料符合系、院所訂之升等門檻後，分別由院長、學
      術副校長將其研究著作，密送校外學者審查。通過外審者
      ，始得由系、院教評會依據「教師升等評分量表」，審核
      教師升等「教學」、「服務」及「研究」（A2項）評分，
      評審通過後，送校教評會評審，校教評會依據「教師升等
      評分量表」規定，評議教師「教學」、「服務」、「研究
      」（A2項）成績後併計「外審研究」成績，總分達70分以
      上者為通過。是以，各級教評會審理教師升等案，均依據
      被告教師升等評分量表之規定辦理，該表內A項研究部分
      計分內涵即包括A1「外審研究成績」與A2「5年內研究計
      畫獎助及其他學術成就」等項目，依法有據。2.又被告教
      師聘任及升等審查辦法第19條第3款規定：「前項各級教
      評會為審理教師升等評審所依據之本校教師升等評分量表
      及各系、院教師升等審查作業要點等規定另訂之，經校教
      評會通過陳請校長核定後實施。」按該評分量表內容，包
      括「研究（A）」、「教學（B）」與「服務（C）」等3大
      評量項目，其中「研究（A）」尚包含「外審研究（A1）
      」與「5年內研究計畫獎助及其他學術成就（A2）」等2部
      分。據上所述，被告教師聘任及升等審查辦法第19條第2
      款規定內容，業已條述教師升等評分量表之內涵項目，同
      條第3款並賦予教師升等評分量表訂定之法源依據，是上
      開辦法與評分量表二者相依相成。因此，原告主張被告教
      師升等評分量表內容與被告教師聘任及升等審查辦法第19
      條及第20條之規定牴觸乙節，並非事實。3.本件原告所提
      升等案，前經其服務之水產養殖系於97年10月6日97學年
      度第2次教授升等審議委員會審議後，評定其「教學」部
      分成績為15.66分，「服務」部分成績為6.6分，「研究（
      A2項）」部分成績為4分，嗣經其所屬農學院97年12月23
      日97學年度第1學期第4次院教評會審議後，評定其「教學
      」部分成績為15.86分，「服務」部分成績為6.6分，「研
      究（A2項）」部分成績為4分在案。原告於該2級教評會評
      定成績當時，並無就「研究（A2項）」成績為異議之陳述
      ，嗣於校教評會終審決定後，始就前已合法完成之先期程
      序，另生實體不存之爭議，似非允當。
（三）本件原告係於97年7月15日向被告提出升等申請，業據原
      告陳述在卷。查被告於97年間辦理教師升等作業時，其所
      屬人事室即有印製「教師資格送審及著作升等審查法規資
      料彙編」供教師們參考（即被證7）。被證7第90頁至第97
      頁之「被告教師聘任及升等審查辦法」，係於95年3月9日
      被告第26次校務會議通過，嗣於96年6月28日第31次校務
      會議修正通過。而被證7第118頁之「被告教師升等評分量
      表」，係於95年7月5日94學年度第2學期第6次教評會修正
      通過。是以原告在申請升等時，有關審查辦法及評分量表
      應以被證7所附之審查辦法及評分量表為其依據。又原告
      於起訴狀所附之原證4「被告教師聘任及升等審查辦法」
      ，係被告於97年8月29日97學年度第1學期第1次校教評會
      修正通過，嗣於97年10月27日第36次校務會議修正通過，
      而原證5之「被告教師升等評分量表」係被告於95年7月5
      日94學年度第2學期第6次教評會通過。至被告所提出之被
      證5「被告教師聘任及升等審查辦法」係被告於98年2月16
      日97學年度第12次臨時校教評會修正通過，嗣於98年3月1
      6日第38次校務會議修正通過，而被證6之「被告教師升等
      評分量表」，係被告於98年3月9日97學年度第2學期第1次
      臨時校教評會修正通過，嗣於98年3月16日第38次校務會
      議修正通過，併此敘明等語，資為抗辯。並聲明求為判決
      駁回原告之訴。
五、如事實概要欄所載之事實，業據兩造分別陳明在卷，復有被
    告98年2月23日屏科大人字第0980210038號函及98年4月13日
    97屏科大申評字第016號評議書等影本附卷可稽，洵堪認定
    。本件兩造之爭點為被告將教師升等評分量表中「A、研究
    部分」，關於「A2、5年內研究計畫獎助及其他學術成就」
    項目，作為教師升等的評分項目之一，有無牴觸被告教師聘
    任及升等審查辦法之規定，致使原告因併計該項目之分數結
    果，造成其教師升等不通過，而屬違法。經查：
（一）按「教師升等校內審查程序如左：．．．二、著作升等．
      ．．（四）校教評會：依據本校教師升等評分量表規定，
      評議教師教學、服務成績後併計外審研究成績，總計達70
      分以上者為通過升等，由人事室將評審結果作成會議紀錄
      ，陳請校長核定；其評審結果為不通過者，校教評會應詳
      述不予通過之理由，由人事室將陳奉校長核定之教評會紀
      錄以書面敘明教師具有之申訴權利，函知未獲通過升等之
      教師。」行為時被告教師聘任及升等審查辦法第19條第1
      項第4款定有明文。又依該條文第2項規定「前項各級教評
      會為審理教師升等評審所依據之本校教師升等評分量表及
      各系、院教師升等審查作業要點等規定另訂之，經校教評
      會通過陳請校長核定後實施。」查，被告教師升等評分量
      表（原名為評分細則）自92年7月31日被告91學年度第2學
      期第6次教評會即已通過，將評分項目其中「研究部分」
      除原有「外審研究部分」外，另增列「5年內研究計畫獎
      助及其他學術成就」之評分項目，且該新增之項目自92年
      通過實施迄至目前為止，尚實施中，並未曾改變乙節，業
      據被告陳明在卷，復有被告92年7月31日通過施行之教師
      升等評分細則及95年7月5日通過施行之教師升等評分量表
      等影本附卷足稽，洵堪認定。按大學教師升等資格之審查
      ，關係大學教師素質與大學教學、研究水準，並涉及人民
      工作權與職業資格之取得，除應有法律規定之依據外，主
      管機關或學校所訂定之實施程序，尚須能對升等申請人專
      業學術能力及成就作成客觀可信、公平正確之評量，且教
      師升等資格評審程序既為維持學術研究與教學之品質所設
      ，其決定之作成應基於客觀專業知識與學術成就之考量，
      此亦為憲法保障學術自由真諦之所在。基於大學自治之精
      神，各大學校院為維持及提升學術研究與教學之品質，自
      得於符合法律規定範圍內，自行訂定具有客觀、明確標準
      之章則規定，以作為審核擬升等教師之標準。查，被告所
      制定之教師升等評分量表，將「5年內研究計畫獎助及其
      他學術成就」增列為評分項目之一，乃係基於客觀專業知
      識與學術成就之考量，並為維持學術研究與教學之品質所
      設，並無違反被告教師聘任及升等審查辦法等相關規定之
      精神，且該評分項目迄至本件原告申請升等時，已實施5
      年之久，而該規定亦適用於其他申請升等之教師。是原告
      主張外審研究成績本是教師升等最重要評分項目，如將「
      A2、5年內研究計畫獎助及其他學術成就」項目加入計分
      ，是圖利有執行研究計畫者，沒有執行研究計畫者，因被
      評定為零分，反降低外審研究成績，實有違公平原則，又
      執行研究計畫等，並不能表徵升等教師的研究成果，著作
      發表的成績才是最為一般所接受的，因此A2項目是不合理
      的增加，其目的還是在圖利某些人云云，尚屬無據，而不
      足採。
（二）又依行為時被告教師升等評分量表規定，其評分項目及各
      該項目所占評分比率，計有「A、研究部分70分滿分」「B
      、教學20分滿分」「C、服務10分滿分」，3項合計滿分10
      0分，而「A、研究部分70分滿分」，再細分為「A1、外審
      研究部分」占百分之八十，「A2、5年內研究計畫獎助及
      其他學術成就」占百分之二十，2項成績併計再乘以百分
      之七十，即為「A、研究部分」之分數，再併計「B、教學
      」及「C、服務」之分數，即為該次升等之總分，總分達7
      0分以上者為通過升等，此觀之前揭行為時被告教師聘任
      及升等審查辦法第19條第1項第4款前段及被告教師升等評
      分量表等規定即明。則關於被告教師升等校內審查程序，
      有關著作升等在校教評會審查階段，係依據被告教師升等
      評分量表規定，評議教師教學、服務成績後併計研究成績
      ，總計達70分以上者為通過升等。而行為時被告教師聘任
      及升等審查辦法第19條第1項第4款前段僅規定總分達70分
      以上者為通過升等，另同辦法第20條第1項規定「教師申
      請教育部著作升等資格審查，分研究（著作）成績及教學
      服務成績考核2部分，其中研究（著作）成績占總成績之
      比率為70%，教學服務成績考核占總成績之比率為30%。」
      然上開條文就研究、教學及服務成績應如何計算及教學、
      服務項目所占比率為何，並無規定，而係規定在行為時被
      告教師升等評分量表中。因此，有關著作升等在校教評會
      計算分數時，須同時適用行為時被告教師聘任及升等審查
      辦法第19條第1項第4款前段、第20條第1項及被告教師升
      等評分量表始能完成，缺一不可。參以行為時被告教師聘
      任及升等審查辦法第19條第1項第4款本文即規定關於著作
      升等校教評會須依據被告教師升等評分量表規定評議。足
      認行為時被告教師升等評分量表乃為行為時被告教師聘任
      及升等審查辦法規定之一部分，同為被告依法所制定之法
      規，而非屬母法與子法之關係。
（三）再按行為時被告教師聘任及升等審查辦法第19條第1項第4
      款前段雖規定「著作升等．．．（四）校教評會：依據本
      校教師升等評分量表規定，評議教師教學、服務成績後併
      計外審研究成績，總計達70分以上者為通過升等，．．．
      。」至於行為時被告教師升等評分量表有關「A2、5年內
      研究計畫獎助及其他學術成就」之成績，是否亦應併計？
      若按文義解釋，尚無從得知。惟按解釋法規規定，除文義
      解釋外，尚有法意解釋及目的解釋等方法。按法意解釋，
      又稱為歷史解釋或沿革解釋，係指探求法規制定者於制定
      法規時所作價值判斷及其所欲實踐的目的，以推知法規制
      定者之意思，而為解釋之方法。因此，法規制定史及法規
      制定過程中所參考的一切資料，遂成為法意解釋主要之依
      據。而目的解釋，係指以法規規範目的，闡釋法規疑義之
      方法而言。任何法規均有其意欲實現之目的，解釋法規應
      以貫徹法規目的為主要任務，故法規目的為何？解釋之初
      ，首須予以掌握。要之，法規規範目的在維持整個法規秩
      序的體系性，個別規定或多數規定均受此一目的之支配，
      所有之解釋，絕不能與此目的相違。透過目的解釋，各個
      法規條文間之「不完全性」或「不完整性」，均能完整順
      暢而無衝突。故上開行為時被告教師聘任及升等審查辦法
      第19條第1項第4款前段，研究成績之計算是否包括「A2、
      5年內研究計畫獎助及其他學術成就」之成績，尚得以法
      意解釋及目的解釋等方法加以探究。查，被告教師升等評
      分量表（原名為評分細則）自92年7月31日被告91學年度
      第2學期第6次教評會始通過，將「5年內研究計畫獎助及
      其他學術成就」列為評分項目，並列於「研究部分」成績
      項下，已如前述。在此之前，被告教師升等評分關於研究
      部分成績僅有外審研究部分，此有被告87年1月9日通過之
      教師聘任及升等審查辦法第19條附卷可資佐證。則由被告
      將「5年內研究計畫獎助及其他學術成就」列為評分項目
      前後之被告教師聘任及升等審查辦法第19條規定對照觀察
      可知，行為時被告教師升等評分量表已將「5年內研究計
      畫獎助及其他學術成就」列為評分項目，然行為時被告教
      師聘任及升等審查辦法第19條第1項第4款前段，卻未將上
      開項目明文列入，乃係因被告在教師升等評分量表增列評
      分項目時，卻漏未將前揭條文本文一併修正，致生文義不
      完整之情形，然由被告制定前揭法規之沿革及目的，明顯
      已將「5年內研究計畫獎助及其他學術成就」列為評分項
      目至為明確，且於原告97年申請著作升等時，上開評分項
      目已實施5年，而被告辦理97年教師升等時，於同年4月28
      日亦有辦理說明會，將教師升等之相關法規對申請者為說
      明，原告不僅有參加該說明會，且事後填寫教師升等評分
      表時，就「5年內研究計畫獎助及其他學術成就」評分項
      目，亦有依規定填寫，並經被告評分在案等情，此有被告
      教師升等說明會簽到表及教師升等評分表（A2表）等影本
      附卷為憑。則本件被告依規定將「5年內研究計畫獎助及
      其他學術成就」作為原告申請教師升等之評分項目之一，
      自屬依法有據。原告主張被告校教評會評議其升等案所依
      據之教師升等評分量表計分項目，與教師聘任及升等審查
      辦法明定之計分項目不符，且教師聘任及升等審查辦法是
      母法，而教師升等評分量表是依此母法訂定計分項目，當
      子法與母法有牴觸時，應依母法執行云云，尚非可採。
（四）綜上所述，原告之主張既不足取，被告將「5年內研究計
      畫獎助及其他學術成就」作為原告97年度申請教師升等案
      之評分項目，並無違法，原告當年度經被告校教評會評議
      其教學、服務及研究成績結果，總分未達70分，被告因而
      不予通過升等，並無違誤。申訴評議及再申訴評議遞予維
      持，核無不合。原告訴請撤銷，並請求被告應依原告97年
      度教授升等之申請作成准予升等之處分，為無理由，應予
      駁回。又本件事證已明，兩造其餘攻擊防禦方法，核與本
      件判決結果均不生影響，尚無逐一論述之必要，附此敘明
      。
六、據上論結，本件原告之訴為無理由，依行政訴訟法第98條第
    1項前段，判決如主文。
中    華    民    國    98    年    11    月   17     日
              高雄高等行政法院第三庭
                          審判長法官  邱  政  強
                                法官  詹  日  賢
                                法官  李  協  明
以上正本係照原本作成。
如不服本判決，應於判決送達後20日內向本院提出上訴書狀，其
未表明上訴理由者，應於提起上訴後20日內向本院提出上訴理由
書（須按對造人數附繕本）；如於本判決宣示或公告後送達前提
起上訴者，應於判決送達後20日內補提上訴理由書（須附繕本）
。未表明上訴理由者，逕以裁定駁回。
中    華    民    國    98    年    11    月   17     日
                              書記官  周  良  駿


司法院資訊處製作；財團法人民間司法改革基金會備份。
